　　　　　　　　　臺灣高等法院刑事判決
　　　　　　　　　　　　　　　　　 100年度上訴字第2501號
上　訴　人　臺灣臺北地方法院檢察署檢察官
被　　　告　林妙純
指定辯護人　本院公設辯護人王永炫
上列上訴人因被告家暴殺人未遂等案件，不服臺灣臺北地方法院
100年度訴字第169號，中華民國100年7月28日第一審判決（起訴
案號：臺灣臺北地方法院檢察署100年度偵字第2610號），提起
上訴，本院判決如下：
    主  文
上訴駁回。
    事  實
一、林妙純係林月英二弟林志強之前妻，與林月英曾為二親等之
    旁系姻親，屬家庭暴力防治法第3條第4款所列之家庭成員。
    林妙純因林月英於民國（下同）74年間反對林妙純與林志強
    結婚而對林月英懷有怨恨，林妙純竟基於恐嚇及傷害之犯意
    ，於100年1月18日下午4時40分許，前往林月英位於臺北市
    ○○○路1段321號A32室店面尋找林月英，林妙純與林月英
    見面後遂以手拉扯林月英之頭髮及衣服並推擠林月英，林月
    英為求自保亦抓住林妙純頭髮，二人於拉扯過程中，林月英
    向後仰倒地，林妙純於此時對林月英恫稱：「我要殺死妳」
    、「我恨妳20幾年了，不是妳死，就是我死」等語，以加害
    生命之事恐嚇林月英，使林月英心生畏懼，致生危害於林月
    英之安全。其後林妙純右手手持其所有之美工刀1支向林月
    英揮舞，劃傷林月英之左膝及右肘，林月英見狀則以右手抓
    住林妙純持刀之右手，林妙純則用嘴咬傷林月英之右手臂，
    致林月英受有左肘擦傷3x3公分、右肘擦傷4x3公分、裂傷0.
    6x0.1公分（刀傷）、右前臂擦傷7x1公分、左膝裂傷7x 0.2
    公分（刀傷）等傷害（傷害部分未據告訴，不另諭知不受理
    ，詳如後述），嗣林月英之大弟林志男因聽聞聲響前來，見
    狀即將林妙純手中之美工刀奪走，報警處理，並扣得上開美
    工刀1支。
二、案經臺北市政府警察局大安分局報告臺灣臺北地方法院檢察
    署檢察官偵查起訴。
    理  由
壹、證據能力部分：
一、按被告以外之人於審判外之言詞或書面陳述，除法律有規定
    者外，不得作為證據，刑事訴訟法第159條第1項定有明文。
    查臺北市政府警察局大安分局瑞安派出所警員鄭立群、林揚
    崇所書之執勤報告，屬被告以外之人於審判外之陳述，且被
    告林妙純之辯護人於原審行準備程序時主張該等證據不具證
    據能力（見原審卷第37頁背面），復無其他依法律規定得作
    為證據之情形，依刑事訴訟法第159條第1項規定自無證據能
    力，本院不採為判斷之依據。
二、證人林月英、林志男於警詢及偵查中之證述，及臺北市立聯
    合醫院仁愛院區診斷證明書、亞東紀念醫院精神鑑定報告書
    各1份，被告及其辯護人對於該等證據之證據能力均未爭執
    ，且於本院言詞辯論終結前亦未聲明異議，審核證據資料作
    成之情況，並無違反法定程序而取得之情形，亦無不適當作
    為證據之情形，依刑事訴訟法第159條之5第2項規定，均有
    證據能力，應得為證據。
三、案發現場及林月英受傷照片8張、扣案之美工刀1支等非供述
    證據，均查無違反法定程序取得之情形，亦別無證據足認有
    經偽造、變造之情形，均有證據能力，應得為證據。
貳、實體部分：
一、有罪部分：
(一)、被告林妙純固坦承有告以林月英「我要殺死妳」、「我恨妳
    20幾年了，不是妳死，就是我死」等語，惟否認有何恐嚇犯
    行，辯稱上開言語係當時精神狀況不好，情緒不穩定所說的
    氣話，並非要恐嚇林月英云云。經查：
  1.被告於警詢及偵查即自承：「（妳是否在攻擊林月英的過程
    中有大叫我要殺死妳、我恨妳20幾年了，不是妳死，就是我
    死...？）有。（妳在現場時有無大喊我要殺死妳、我恨妳
    20幾年了，不是妳死，就是我死等語？）有。」（見偵卷第
    11、44頁）。並經證人林月英於警詢及偵查中證述：「...
    被告一個人進入服飾店內...就和她開始扭打，她用嘴咬我
    還一邊大叫說我要殺死妳、我恨妳20幾年了，不是妳死，就
    是我死...被告就進來（林月英上址店面）...我倒下去時，
    她就說我要給妳死，手並揮來揮去，當時我還心想她怎麼可
    能給我死，才看到她手上拿了一把美工刀...」（見偵卷第
    15、58-59頁）。核與證人即林月英之大弟林志男於警詢及
    偵查中所證，曾目睹被告與林月英躺在地上，林月英抓著被
    告的手，被告則亂叫等情節大致相符（見偵卷第18、62 頁
    ）。並有臺北市立聯合醫院仁愛院區診斷證明書1份、案發
    現場及林月英受傷照片8張在卷可資佐證（見偵卷第21-24
    、30-31頁），及被告所有之美工刀1支扣案可稽。
  2.被告雖辯稱，上開行為係因其精神狀況不好所致云云。惟經
    原審將被告送亞東紀念醫院進行精神鑑定，該院認被告雖有
    精神官能性憂鬱症或焦慮症，併有失眠現象，惟就其情緒及
    行為之自我控制，並非肇因於幻覺、妄想等脫離現實之精神
    病症，或有認知功能方面之重大異常，故其行為時，並不符
    合因精神障礙或其他心智缺陷，致不能辨識其行為違法或欠
    缺依其辨識而行為之能力，或上開能力顯著減低之情形，有
    該院100年6月27日精神鑑定報告書1份在卷可稽（見原審卷
    第58- 59頁）；且觀諸被告就本件犯案之動機、時間、地點
    、手段均能陳述明確，足見被告行為時，應有相當認知及辨
    識能力，是其上開所辯，並不可採，亦無從據以不罰或減輕
    其刑。
  3.被告向林月英告以「我要殺死妳」、「我恨妳20幾年了，不
    是妳死，就是我死」，已表達將傷害林月英身體、生命安全
    之意，足使林月英心生恐懼，林月英於警詢亦表示，因此心
    生畏懼（見偵卷第16頁。原審就此漏未論述，應予補正）。
    綜上，本件事證明確，被告所辯係屬事後卸責之詞，不足採
    信，被告恐嚇犯行堪以認定。
(二)、被告係林月英之二弟林志強之前妻，曾為林月英二親等之旁
    系姻親，屬家庭暴力防治法第3條第4款所列之家庭成員。核
    被告所為，係犯刑法第305條之恐嚇危害安全罪。又本件雖
    屬家庭暴力防治法第2條第2項所稱之家庭暴力罪，惟因家庭
    暴力防治法並無罰則規定，故仍應依刑法第305條恐嚇危害
    安全罪論處。檢察官雖僅就殺人未遂之實害行為提起公訴（
    此部分事實應係構成傷害罪且未經林月英告訴，詳如後述）
    ，惟起訴事實已敘及危險行為之恐嚇事實，足認檢察官並無
    放棄追訴被告恐嚇犯行之意思，本院無庸變更起訴法條，自
    得依恐嚇罪名對被告審判（參看本院暨所屬法院92年法律座
    談會刑事類提案第28號研討結果），附此說明。
(三)、原審審酌被告並無前科，有本院被告前案紀錄表附卷足憑，
    素行尚佳，此次犯行係因情緒衝動、一時失慮所致之犯罪動
    機、目的、手段，造成林月英因而心生恐懼之程度，暨事後
    林月英未提出告訴，於原審準備程序時亦表示不予追究（見
    原審卷第38頁背面），被告犯後態度尚可等一切情狀，適用
    刑法第305條、第41條第1項前段、第38條第1項第2款，刑法
    施行法第1條之1，判決被告有期徒刑三月，並諭知如易科罰
    金時，以新臺幣一仟元折算一日之標準。扣案之美工刀1支
    為被告所有供其本件犯罪所用，業據被告於警詢時供承明確
    （見偵卷第11頁），併予宣告沒收。另就被告傷害犯行，不
    另為不受理之諭知（詳如下述），經核尚無不合。
二、不另諭知不受理部分：
(一)、公訴意旨略以：林妙純於上開時、地，意圖殺害林月英，持
    預藏具殺傷力之美工刀乙把，朝林月英身體猛力揮舞、刺擊
    ，幸經林月英奮力抵抗，及聞訊前來之林志男奪下美工刀，
    林妙純始未得逞，惟林月英仍受有左膝裂傷、雙上肢多處擦
    傷等傷害，因認林妙純涉犯刑法第271條第2項、第1項之殺
    人未遂罪嫌云云。
(二)、按犯罪事實應依證據認定之，無證據不得認定犯罪事實，刑
    事訴訟法第154條第2項定有明文。而檢察官就起訴犯罪事實
    ，應負提出證據及說服之實質舉證責任（參看最高法院92年
    臺上字第128號判例）。次按殺人未遂與傷害之區別，應以
    加害人有無殺意為斷，以戕害他人生命之故意，著手於刺殺
    之實行而未發生死亡之結果，為殺人未遂，倘無使人喪失生
    命之故意，僅在使其身體、健康受到傷害，則為傷害罪，二
    罪皆發生傷害之結果，祗其主觀犯意及身體傷害程度不同；
    被害人所受之傷害程度，固不能據為認定有無殺意之唯一標
    準，但加害人之下手情形如何，於審究犯意方面，仍不失為
    重要參考資料；審理事實之法院，應就案內一切證據，詳查
    審認，視其犯罪之動機、殺傷之次數、所殺傷部位、傷勢程
    度、犯後態度等綜合判斷，俾為認定（參看最高法院84年臺
    上字第3179號、96年臺上字第5170號、85年臺上字第5611號
    判決）。末按，告訴乃論之罪如被害人自始未有告訴之表示
    ，自為積極訴訟條件之欠缺，不得為實體之判決（參看最高
    法院71年臺上第1162號判例）。
(三)、檢察官認被告涉犯殺人未遂犯行，無非係以被告之供述、證
    人林月英、林志男之證述、林月英受傷照片、扣案美工刀照
    片及上開診斷證明書為論據。被告就其於上開時、地，曾持
    美工刀揮向林月英，並使林月英受有前述傷勢之事實，均供
    承不諱（見聲羈字卷第6頁、偵卷第44頁），然堅決否認有
    何殺人故意，辯稱：其當日持美工刀傷害林月英不是預謀，
    本來只是要嚇林月英，結果與林月英打起來，其說「我要殺
    死妳」、「我恨妳20幾年了，不是妳死，就是我死」等語，
    是因在氣頭上，並非真的要殺林月英等語。經查：
  1.被告曾係林月英之弟媳，被告雖供稱林月英於74年間叫其將
    小孩拿掉，於75年間其與林月英之弟林志強結婚前，聽到林
    月英問林志強確定要娶嗎，不考慮一下嗎，其因此懷恨林月
    英，所以當日是要做個了結等語（見偵卷第44頁），然證人
    林月英則於偵查中證述：其於被告與林志強結婚前，與被告
    見面，當時伊說你們什麼都沒有，貧賤夫妻百事哀，就建議
    他們先正式結婚再有小孩，比較能得到別人的尊敬，但那次
    被告把小孩拿掉，過1、2年他們就結婚了，後來被告又有再
    生小孩，其與被告已經約2、3年沒有見面了，20幾年來只見
    過約5次面（見偵卷第58-60頁）；是被告所稱其懷恨在心之
    事，係早於20餘年前所發生，被告嗣後仍與林月英之弟林志
    強結婚生子，且20餘年間並未對林月英有何報復或情緒反應
    ，尚難認被告對於林月英有重大仇恨，依一般情形觀之，被
    告應無置林月英於死地之動機。
  2.案發時，被告手持美工刀，並與林月英拉扯等情，固據證人
    林月英、證人林志男於警詢及偵查中分別證述明確；惟證人
    林月英於偵查中證稱：「...二人拉扯就到牆邊去了... 我
    倒下去時，她就說我要給妳死、我要給妳死，手並揮來揮去
    ，當時我還心想她怎麼可能給我死，才看到她手上拿了一把
    美工刀，我直覺反應不要讓她劃到我的臉或動脈，所以我就
    用腳去頂她，並緊緊抓住她握刀的手，她就咬我，我就讓她
    咬，不放開她握刀的那隻手...後來林志男就進來叫林妙純
    放手，她不放，林志男才把林妙純手中的刀子奪走...（被
    告拿美工刀有無朝妳身體的哪個部位刺？）她拿著美工刀在
    我面前亂揮...」（見偵卷第59-60頁）；又觀之林月英所受
    之傷勢，刀傷係位於右肘、左膝，然僅有皮肉表層裂傷，並
    未造成林月英深層之傷害，尚無生命危險。是被告雖持美工
    刀揮舞，惟並未針對林月英致命部位刺擊，且力道亦非甚鉅
    ，均足見被告應無殺害林月英之故意，而僅屬一般傷害之故
    意。至被告雖於傷害林月英時出言「我要殺死妳」、「我恨
    妳20幾年了，不是妳死，就是我死」等語，惟其出言恫嚇林
    月英應僅具恐嚇之意，已如前述，尚難因其口出此言，即認
    定被告有殺人之犯意。
(四)、綜上，衡諸被告行為起因及其客觀舉動，尚不足以認定被告
    行為時有殺害林月英故意之確信，不能證明其該當於殺人未
    遂罪，被告所為，應僅係傷害而非殺人。惟因林月英就被告
    傷害犯行於警詢及偵查中均表示不提出告訴（見偵卷第16、
    60頁），而檢察官係以實質一罪起訴（起訴書認被告係犯殺
    人未遂罪，並未論被告恐嚇罪之法條，應係認恐嚇之危險犯
    為殺人實害犯所吸收），被告恐嚇犯行且經論罪科刑如前，
    則原審就被告傷害犯行不另為不受理之諭知，經核尚無不合
    。
三、檢察官提起上訴略以：被告於警詢及偵查中均供稱林月英因
    於74年間叫被告墮胎，被告一直懷恨在心，當日係想做個了
    結，不是林月英死就是被告死，足認被告怨恨林月英已超越
    一般之程度，上開話語應係出於內心願望，非單純氣話。且
    被告經原審送精神鑑定結果，既認被告於行為時意識清楚，
    堪認被告行為時所述「我要殺死妳」等語即為殺人故意之外
    在表現，而林月英未遭受重大傷害乃係因林月英有防禦行為
    ，且經林志男抓住被告右手方未能繼續攻擊所致，尚不能以
    此即認被告無殺人故意云云。惟殺人罪主觀要件之判斷應以
    行為人於下手加害時是否明知或預見足以致死而不違背其本
    意，此一主觀要件應憑證據予以證明，且不容有合理懷疑存
    在，尚不能單憑行為人於行為時口出要置對方於死等助勢言
    詞，即推斷其意在殺人（參看最高法院99年臺上字第3711號
    判決）。被告雖因與林志強結婚之事，林月英有意見而對林
    月英心生不滿，然因時間已久遠且其間亦未發生其他衝突，
    難認被告對於林月英有何重大仇恨造成殺人動機，且被告非
    係持美工刀刺向林月英之身體重要部位，而係將美工刀於林
    月英前亂揮造成林月英手腳皮肉表層裂傷，亦不足以認定被
    告於行為時確有以該揮舞美工刀之手段殺害林月英之故意，
    故應認被告僅有傷害林月英之故意，此均已詳如上述。尚難
    以被告於行為時所為上開助勢言詞，即推論被告確有殺人故
    意。檢察官之上訴，為無理由，應予駁回。
據上論斷，應依刑事訴訟法第368條，判決如主文。
本案經檢察官周誠南到庭執行職務。
中    華    民    國   100    年    10    月    26    日
                  刑事第十五庭審判長法  官   沈宜生
                                    法  官   陳坤地
                                    法  官   林明俊
以上正本證明與原本無異。
檢察官如不服本判決，應於收受送達後十日內向本院提出上訴書
狀，其未敘述上訴之理由者並得於提起上訴後十日內向本院補提
理由書（均須按他造當事人之人數附繕本）「切勿逕送上級法院
」。
被告不得上訴。
                                    書記官   徐仁豐
中    華    民    國   100    年    10    月    27    日
附錄本案論罪科刑法條
刑法第305條
以加害生命、身體、自由、名譽、財產之事，恐嚇他人致生危害
於安全者，處2年以下有期徒刑、拘役或3百元以下罰金。